【裁判字號】    90,易,461
【裁判日期】    900816
【裁判案由】    公共危險
【裁判全文】
臺灣板橋地方法院刑事判決                            九十年度易字第四六一號
    公  訴  人  臺灣板橋地方法院檢察署檢察官
    被      告  丙○○
    選任辯護人  林宏信
    被      告  壬○○
右列被告等因公共危險案件，經檢察官提起公訴（八十九年度偵字第一八一六五號）
，甲○判決如左：
    主    文
丙○○從事業務之人，因業務上之過失，未管理維護鐵路平交道之行車安全，致生火
車往來之危險，處有期徒刑參月，如易科罰金以參佰元折算壹日。
壬○○從事業務之人，因業務上之過失，行經鐵路平交道時未停看聽而逕行闖越，致
生火車往來之危險，處有期徒刑參月，如易科罰金以參佰元折算壹日。
    事    實
一、丙○○係臺北縣樹林市○○街○段一九五之二號四樓「瑞騰交通股份有限公司」
    （以下簡稱瑞騰公司）負責人，自民國八十五年八月二十七日起，向臺北縣政府
    環保局承包臺北縣林口鄉下福村腐植土堆置場第三期至第五期之腐植土清運工程
    （腐植土堆置場工程則由泰興工程顧問股份有限公司（以下簡稱泰興工程公司）
    負責設計、監造），其明知鐵路林口支線桃園起十八公里一百公尺處之平交道係
    該腐植土堆置場專用鐵路平交道，為瑞騰公司載運腐植土貨車每日必經之路，而
    依瑞騰公司與臺北縣政府環保局訂立之工程契約及招標文件第二十四條代辦項目
    約定：「本工程施工期間，經甲方（即臺北縣政府環保局）書面通知後第三十日
    起，承包商須負責本計劃第二期工程所設鐵路平交道之看守與操作等維護安全事
    宜，看守人員由鐵路局代為訓練．．．在前述負責看守與操作期間，如鐵路平交
    道發生意外事故時，承包商應負善後處理及相關賠償責任」。丙○○依上開約定
    負有維修該鐵路平交道警告標誌，並調派人員至鐵路局受訓後，負責該平交道之
    看守與安全維護工作之義務，竟疏於注意始終未派員至鐵路局受訓，嗣於八十八
    年十月間接獲臺北縣環保局促其修護該專用平交道之公函後，亦未予置理，復未
    對瑞騰公司貨車駕駛壬○○為必要之訓練宣導。嗣於八十九年八月十二日晚間十
    一時五十八分許，瑞騰公司司機壬○○駕駛該公司車號ＦＮ─九八八號營業大貨
    車行經該平交道時，亦疏於注意右側駛來由癸○○、庚○○駕駛之鐵路第一九０
    一班次貨物列車，而依當時情形亦無不能注意之情事，竟疏未注意逕行闖越平交
    道，致營業大貨車右後車身遭列車車頭撞及，大貨車車身轉向再撞及貨物列車右
    側，致該列車車頭燈掉落、司機駕駛室右側扶手欄桿斷裂、主排障器凹陷、及油
    箱至燃油泵油管斷裂之損壞，致生火車往來危險。
二、案經內政部警政署鐵路警察局第一警務段移送臺灣板橋地方法院檢察署檢察官偵
    查起訴。
    理    由
一、訊據被告丙○○對瑞騰公司於前揭時地承包臺北縣政府環保局臺北縣林口鄉下福
    村腐植土堆置場第三期至第五期之腐植土清運工程之事實，被告壬○○對其於前
    揭時地駕駛瑞騰公司營業大貨車與鐵路第一九０一班次貨物列車碰撞之事實，固
    坦承不諱，惟均矢口否認有何妨害舟車往來行駛安全之業務過失行為可言，丙○○辯稱：瑞騰公司與臺北縣政府環保局之工程合約係按期簽訂，縣府環保局每期
    依工程款千分之四編列勞工安全費用，先前各期有單獨編列該平交道之看守費用
    ，但第五期開始未再單獨編列，而將之納入勞工安全費用項下，但瑞騰公司從未
    向環保局領取該筆費用，且依雙方工程合約代辦事項第二十四條規定須待縣府環
    保局書面通知後第三十日起，瑞騰公司始有派員受訓及負責該平交道之安全維護
    之義務，然縣府環保局從未以書面通知瑞騰公司，應認瑞騰公司之義務尚未發生
    ，且瑞騰公司有對貨車駕駛進行安全宣導，並派專人帶領司機熟悉運送路況，伊
    已盡必要之注意義務，又該一九０一班次貨物列車係僅供臺灣電力公司林口發電
    廠運送煤碳之專用火車，並非供公眾運輸之舟車，與刑法第一百八十四條之構成
    要件不符云云。被告壬○○辯稱：伊係瑞騰公司貨車司機，先前跑南港路線，車
    禍發生之日係伊開始駕駛貨車行駛本案路線之第三天，瑞騰公司無人告知該平交
    道有火車經過，伊行駛該路線之三天內並不曾看見有火車經過，以為該平交道係
    廢棄不用的，事發當晚伊行經該平交道時，並未看見該班一九０一次列車駛來，
    亦未看見列車開燈或聽見鳴笛，致被該列車撞上云云。
二、經查臺北縣林口鄉下福村腐植土堆置場工程係由臺北縣政府環保局委由泰興工程
    公司負責設計、監造，因清運車輛進出所需，經與台灣鐵路管理局與臺灣電力公
    司實地會勘後，在鐵路林口支線桃園起十八公里一百公尺處設置十公尺寬之臨時
    專用平交道，由臺北縣政府環保局自行發包、施工，由臺灣鐵路管理局提供規範
    及工程費用概算，預定使用期限自八十二年七月起至八十三年年底止，共一年六
    個月，使用後由北縣環保局自費拆除，負責恢復原狀及善後事宜，有偵查卷附臺
    北縣政府八一北府環四字第四四八二五九號函及所附辦理林口下福腐植土填置場
    工程有關進場道路與鐵路平交道重疊案會勘紀錄、及臺灣鐵路管理局八十二鐵工
    路字第二四三八號函、北工養字第七九七號函影本各一紙可稽。
三、次查該平交道於一年六個月使用期限屆至後，因工程所需，仍繼續使用。依偵查
    卷附鐵路局針對本案鐵路林口支線桃園起十八公里一百公尺處之平交道所制定之
    「鐵路平交道設置及管理規範」，一、總則（六）規定：「腐植土掩埋場第二期
    工程施工期間（含腐植土運輸）及第一期工程九萬噸腐植土運輸期間，鐵路平交
    道須由承包商派專責人員配合施工及第一期工程九萬噸腐植土運輸時間看守負責
    安全事宜。看守人員由鐵路局代為訓練，訓練之費用由甲方負擔。在上述時間內
    及與第三期工程承包商交接前，如平交道發生意外事故時，承包商應負責善後處
    理及相關賠償責任」。二、施工細則規定：「本工程承包商應於本項工程施工前
    十日內提出平交道專業承包商，且該專業承包商須附聘僱軌道專業人員保證書及
    養路機具自備數量證明書，並經鐵路局當地工務段審查屬實證明始得進行本項工
    程。（一）聘僱曾任一公尺以上軌距鐵路之養路監工員壹名專駐工地負責施工監
    督」。證人即臺灣鐵路管理局工務段勞安室主任洪明正於警訊時及偵審中證稱：
    本案平交道係臺北縣政府環保局在八十一年十二月二十一日申請設立，當時有設
    柵欄，因年久失修，第二期工程承包商有來函要求派員訓練，鐵路局有函覆，第
    三期以後未來函申請，當初鐵路局只針對環保局，原先係一年半之臨時平交道，
    後因腐植土工程一直延續使用等語（見偵查卷第十六頁、第七十九頁背面、甲○
    九十年七月十九日訊問筆錄）。該腐植土堆置場第二期工程係由案外人世大營造
    工程股份有限公司（以下簡稱世大公司）承包，並由世大公司派專責人員受訓後
    負責看守該平交道維護行車安全，有偵查卷附世大公司八十三年四月三十日世營
    (83)字第0015號函、臺灣鐵路管理局臺北工務段同年五月九日北工勞字第000591
    號函可稽。而該平交道之橡膠板、護欄、遮斷機等亦均曾於八十四年十二月三十
    日由鐵路局臺北工務段辦理驗收，亦有驗收紀錄一紙在卷可查。是在該腐植土堆
    置場第二期工程以前，該平交道均由承包廠商派專人受訓後負責維護管理之事實
    甚明。
四、本案瑞騰公司自八十五年八月二十七日起，向臺北縣政府環保局承包該腐植土堆
    置場第三期至第五期之腐植土清運工程，有工程合約附本、工程契約及招標文件
    影本在卷可考。依該腐植土堆置場第三期、第四期、及第四期後續工程之工程契
    約及招標文件第二十四條代辦項目約定：「本工程施工期間，經甲方（即臺北縣
    政府環保局）書面通知後第三十日起，承包商須負責本計劃第二期工程所設鐵路
    平交道之看守與操作等維護安全事宜。看守人員由鐵路局代為訓練，第一次訓練
    費用由甲方負擔．．．在前述負責看守與操作期間，如鐵路平交道發生意外事故
    時，承包商應負善後處理及相關賠償責任」。再依偵查卷附第三期與第四期之腐
    植土清運工程估價單中，臺北縣政府均已提列「平交道看守費」，第四期腐植土
    延續清運及第五期腐植土清運部分，臺北縣政府環保局亦提列工程款百分之０．
    四作為勞工安全衛生管理費，其中包含平交道安全維護費用。證人即臺北縣政府
    環保局第六課人員黎東明於警訊時及偵查中陳稱：臺北縣林口鄉下福村腐植土堆
    置場工程由泰興工程公司負責設計監造，由瑞騰公司負責清運腐植土，均簽訂契
    約，工程施工項目中環保局業已編列平交道之安全維護費用，應由承包商瑞騰公
    司確實辦理等語（見偵查卷第十七頁、第一０六頁背面）。證人即泰興工程公司
    專案工程師丁○於警訊及偵審中證稱：該鐵路專用平交道營由承包商瑞騰公司負
    責維護看守，在工程估價單之工作項目內有列勞工安全衛生管理費用，且承包商
    必須教導貨車司機在平交道前停看聽及安全工作宣導，興泰公司係規劃、設計、
    監造單位，有派人員進駐該平交道旁之地磅站，負責督導瑞騰公司載運腐植土之
    數量，但不負責平交道等語（見偵查卷第十八頁、第七十九頁、甲○九十年六月
    十四日訊問筆錄）。又證人即臺北縣政府環保局辛○○於甲○調查時證稱：瑞騰
    公司與環保局係每期簽約，車禍發生時係第五期工程，第五期係八十九年一月十
    日開工，工程估價單中有列勞工安全管理費用，其中含該平交道之管理維護費用
    ，費用比率係依政府採購法按公共工程委員會規定之百分比編列，但瑞騰公司始
    終未請款，依慣例係每期工程期末一次請領，第四期以前之平交道看守費用係單
    獨編列，第五期併入勞工安全費用，瑞騰公司並未派人看守平交道，環保局曾督
    促他們等語（見甲○九十年七月三日、七月十九日訊問筆錄）。而被告丙○○於
    偵查中亦自承知道承包該工程有義務派員看守該平交道，但承包迄今未派員看守
    ，因為尚要訓練等語（見偵查卷第七十八頁背面）。
五、又查證人即泰興工程公司地磅人員己○○於警訊及偵審中證稱：伊負責在該平交
    道旁之地磅站清點載運腐植土之車輛，自八十七年三、四月間起任職，已工作二
    年，每天上午七時起至下午七時止，同時輪值尚有臺北縣政府環保局人員，該平
    交道僅有警告標誌牌，無閃光號誌、警鈴，有遮斷器空架，缺遮斷桿，亦無人看
    守指揮，從伊到職以來該平交道從未有人來修理維護等語（見偵查卷第十四頁、
    第七十九頁、甲○九十年六月十四日訊問筆錄）。證人即泰興工程公司工地主管
    戊○○於甲○審理時證稱：平交道因環保局與鐵路局就費用有爭議，泰興工程公
    司有在平交道前地磅站設警示器、警報器、及擴音器等輔助設施，每次開會時會
    提到平交道的事，鐵路局及瑞騰公司有派員與會等語（見甲○九十年八月二日審
    判筆錄），並提出照片六張為證。又臺灣鐵路管理局工務處臺北工務段曾於八十
    八年八月十六日會勘該平交道，並作出結論謂該平交道路面嚴重沉陷，遮斷機毀
    損安全防護甚差，原申請使用期限已超過，由工務段函台北縣政府環保局改善或
    拆除，有該工務段八十八年八月二十日八八北工養字第一三七一號函所附會勘紀
    錄一件在卷可參。而臺北縣政府環保局亦曾於八十八年十月二十一日以八八北環
    四字第五一二○三號函泰興工程公司，促泰興工程公司督促林口下福村腐植土堆
    置場第四期延續承商即刻修護林口堆置場專用平交道，並於完成後通知環保局及
    臺北工務段複檢，該公函並以副本給瑞騰公司，有該公函影本一紙在卷可查。是
    依上開說明，瑞騰公司依其與臺北縣政府環保局訂立之工程合約，應認負有系爭
    平交道之管理維護義務，且該義務至少在環保局以上開公函副本通知後應認已發
    生，而被告丙○○係瑞騰公司之負責人，其主觀上已明知瑞騰公司負有該項義務
    ，迄本件事故發生時，既未派員受訓，亦未將已損壞之平交道設施加以修復並派
    人管理，顯未盡其應有之義務。
六、再查證人即該鐵路一九０一次列車駕駛癸○○於警訊時及偵審中證稱：一九０一
    次貨物列車係當日晚間十一時四十八分許從林口火力發電廠出發，沿鐵路林口支
    線到桃園站，共二十一節車廂，總重三六二公噸，當時係空車，頭燈、汽笛、機
    械均正常，時速約二十七公里，壬○○之貨車係從山側往海側行駛，行至該平交
    道時並未停車再開，該平交道僅有停看聽警告標誌，無閃光號誌，亦無警鈴或人
    員看守，當時係機車助理庚○○先看到壬○○大貨車告訴伊，伊從右側看距離平
    交道約二十五公尺，便迅速踩煞車，但仍煞停不及撞上，事故發生後列車頭燈掉
    落、司機駕駛室右側扶手欄桿斷裂、主排障器凹陷、油箱至燃油泵油管斷裂，致
    無法繼續行駛等語（見偵查卷第十頁至第十一頁、第七十八頁、甲○九十年五月
    二十九日訊問筆錄）。證人即該列車助理庚○○於警訊時證稱：壬○○大貨車自
    山側向海側行駛，時速約四十至五十公里，大貨車並未在平交道前停車即直接闖
    越，該平交道僅設有警告標誌牌，無閃光號誌、警鈴，有遮斷器空架，但無遮斷
    桿，亦無人員指揮，伊見到壬○○大貨車時，貨物列車距平交道約二十五公尺，
    係伊先鳴笛警告，並告訴癸○○踩煞車，但該距離已煞不住車，撞擊點係列車連
    結器與大貨車右後輪胎部分碰撞，當時天色昏暗，僅靠貨物列車頭燈照明，列車
    頭燈係撞擊後掉落，運煤火車每天時間固定，均在下午以後到晚上約四、五班，
    事發當時係拉空車回程，事故發生後迄今仍常見卡車闖越該平交道，有向上級報
    告等語（見偵查卷第十二頁至第十三頁、第七十八頁、甲○九十年五月二十九日
    訊問筆錄）。而該第一九０一班次貨物列車因與被告壬○○駕駛之ＦＮ─九八八
    號營業大貨車碰撞結果，致該列車車頭燈掉落、司機駕駛室右側扶手欄桿斷裂、
    主排障器凹陷、及油箱至燃油泵油管斷裂之損壞，而壬○○駕駛之營業大貨車右
    後側車身留有擦撞痕、右前車門及車頭凹陷、右側擋風玻璃破裂，復有事故現場
    面圖、現場及車損照片十八張附卷可稽。是被告壬○○駕駛營業大貨車行經該平
    交道時，疏於注意右側駛來之火車，逕行闖越平交道之事實甚明。雖被告丙○○
    所舉證人即瑞騰公司司機乙○○於甲○調查時證稱：伊每日均會經過該平交道，
    通常是下午載運到隔日清晨，載運途中有看見火車經過，該平交道無人看守，亦
    無柵欄或警示燈，公司當初有特別提醒行經該平交道實之注意事項，平交道前地
    磅站有水銀燈，但有時亮有時不亮，伊訓練的司機均特別提醒，但不記得壬○○
    是否係伊訓練的司機等語（見甲○九十年七月三日訊問筆錄）。惟被告陳春龍已
    一再供稱先前跑南港線，跑本案路線第三天便發生車禍，前二日公司無人帶伊跑
    該路線，伊不知道平交道有火車會經過，是證人乙○○所言，尚不足以阻卻被告
    丙○○或壬○○之疏失責任。
七、按刑法公共危險罪章中有所謂具體危險犯之規定，以行為客觀上致生公共危險為
    其構成要件。而所謂致生公共危險，祇須有發生實害之蓋然性為已足，此蓋然性
    之有無，應由事實審法院基於經驗法則，而為客觀之判斷（最高法院七十二年度
    臺上字第二五三二號判決參照）。查本案被告丙○○係瑞騰公司負責人，依瑞騰
    公司與臺北縣政府環保局之腐植土清運工程契約，負有對系爭平交道之管理維護
    義務，且該平交道係瑞騰公司清運腐植土路線必經之路，維持該平交道之車輛通
    行安全應係其運土工程之附隨義務。而對被告壬○○而言，其以駕駛大貨車為業
    ，於駕駛貨車經過平交道時，應停看聽，注意有無火車經過，為其應盡之駕駛注
    意義務。二人均居於不純正不作為犯之保證人地位，本案二人均未盡其應負之注
    意義務，彼等以不作為導致該當結果之發生，致生火車往來之危險，犯行均堪認
    定。核被告丙○○、壬○○所為，均係犯刑法第一百八十四條第四項、第一項之
    業務過失致生火車往來危險罪。爰審酌被告二人過失之程度、所生之損害、及犯
    罪後之態度等一切情狀，量處如主文所示之刑，並分別諭知易科罰金之折算標準
    ，以示懲儆。查被告二人行為後刑法第四十一條業於九十年一月四日經立法院修
    正通過，於同年一月十日經總統公布，同年一月十二日生效施行，其修正條文為
    ：「犯最重本刑為五年以下有期徒刑以下之刑之罪，而受六個月以下有期徒刑或
    拘役之宣告，因身體、教育、職業、家庭之關係或其他正當事由，執行顯有困難
    者，得以一元以上三元以下折算一日，易科罰金。但確因不執行所宣告之刑，難
    收矯正之效，或難以維持法秩序者，不在此限。」「併合處罰之數罪，均有前項
    情形，其應執行之刑逾六月者，亦同」，依刑法第二條第一項規定比較新舊法律
    ，適用新法對被告等並無不利，自應依修正後刑法第四十一條第一項規定諭知易
    科罰金之折算標準，附此說明。
據上論斷，應依刑事訴訟法第二百九十九條第一項前段，刑法第一百八十四條第四項
、第一項、第二條第一項前段、第四十一條第一項，罰金罰鍰提高標準條例第一條前
段、第二條，判決如主文。
本案經檢察官馬中琍到庭執行職務。
中華      民      國      九  十    年     八     月    十  六    日
                                        臺灣板橋地方法院刑事第四庭
                                            法    官    談      虎
右正本證明與原本無異。
如不服本判決，應於判決送達後十日內，向甲○提出上訴狀。
                                            書 記 官    陳  君  偉
中      華      民      國      九  十    年     八     月    十  六    日
附錄本案論罪科刑條文：
刑法第一百七十五條
  損壞軌道、燈塔、標誌或以他法致生火車、電車或其他供水、陸、空公眾運輸之舟
  、車、航空機往來之危險者，處三年以上十年以下有期徒刑。
  因而致前項之舟、車、航空機傾覆或破壞者，依前條第一項之規定處斷。
  因過失犯第一項之罪者，處六月以下有期徒刑、拘役或三百元以下罰金。
  從事業務之人，因業務上之過失犯第一項之罪者，處二年以下有期徒刑、拘役或五
  百元以下罰金。
  第一項之未遂犯罰之。


司法院資訊處製作；財團法人民間司法改革基金會備份。
